臺灣高等法院刑事裁定　　　　　　　　　 94年度抗字第363號
抗　告　人
即　自訴人　戊○○
被　　　告　己○○
　　　　　　丙○○
　　　　　　辛○○
　　　　　　乙○○
　　　　　　　　　　　樓
　　　　　　甲○○
　　　　　　壬○○
　　　　　　庚○○
　　　　　　丁○○
上列抗告人因自訴被告等偽造文書案件，不服台灣台北地方法院
中華民國94年5月12日裁定（90年度自更 (一)字第29號），提起
抗告，本院裁定如下：
    主  文
抗告駁回。
    理  由
一、按法院或受命法官，得於第一次審判期日前，訊問自訴人、
    被告及調查證據，於發見案件係民事或利用自訴程序恫嚇被
    告者，得曉諭自訴人撤回自訴，又第1 項訊問及調查結果，
    如認為案件有第252條、第253條、第254條之情形者，得以
    裁定駁回自訴，刑事訴訟法第326條第1項、第3項前段分別
    定有明文。又犯罪事實應依證據認定之，無證據不得認定犯
    罪事實，刑事訴訟法第154條第2項定有明文。認定不利於被
    告之事實，須依積極證據，苟積極證據不足為不利於被告事
    實之認定時，即應為有利被告之認定，更不必有何有利之證
    據；另按事實之認定，應憑證據，如未能發現相當證據，或
    證據不足以證明，自不能以推測或擬制之方法，為裁判基礎
    ；再按認定犯罪事實，所憑之證據，雖不以直接證據為限，
    間接證據亦包括在內，然無論直接或間接證據，其為訴訟上
    之證明，須於通常一般之人均不致於有所懷疑，而得確信其
    為真實之程度者，始得據之為有罪之認定，倘其證明尚未達
    到此一程度，而有合理性懷疑之存在時，即無從為有罪之認
    定（最高法院30年上字第816號、40年台上字第86號及76年
    台上字第4986號判例意旨參照）。
二、本案自訴人於刑事訴訟法修正施行前之民國89年6月12日，
    具狀向原審法院提起自訴，此有卷附自訴狀所蓋收文戳可稽
    ，其雖未委任律師為之，然依刑事訴訟法施行法第7條之3但
    書規定之意旨，應屬合法，無須命其補正委任律師為代理人
    ，先予敘明。
三、抗告人於原審自訴意旨略以：
（一）自訴人係中國國際商業銀行（下稱中國商銀）天母分行襄
      理，被告己○○為中國商銀營業部經理，中國商銀於民國
      （下同）83年間，舉辦員工爭攬信用卡比賽時，被告己○○明知營業部襄理向延平並未至中南部及東部爭攬團體信
      用卡，竟將266張團體信用卡申請書之介紹人欄登記為向
      延平之電腦代號，計入向某業績，使向延平因此領得新台
      幣（下同）7,000元獎金，並獲頒獎狀，相當於記功，復
      獲提報升級，使自訴人之考績評等及升遷機會因此遭到排
      擠，致生損害於自訴人，因認被告己○○編製前開不實業
      績表之行為，顯已觸犯刑法第215條之業務登載不實文書
      罪嫌；
（二）自訴人嗣因不服考績評等不公，向中國商銀人事評議委員
      會（下稱人評會）提出陳情，經人評會以85年12月31日
      （85）中總人字第5135號函覆自訴人，表示經人評會審議
      結果認定自訴人之考績評等並無偏頗情形，惟查該次人評
      會人評委員喻傳馨、李吉雄、陳俊秀及黃淇漳等人並未參
      與決議，顯見人評會所提出之85年12月17日會議記錄係屬
      偽造，且內容強詞奪理，嚴重偏頗，與事實不符，而在該
      人評會會議記錄上簽名之人事處長丙○○、總經理辛○○
      、董事長乙○○三人，顯涉嫌偽造該人評會會議記錄及85
      年12月31日（85）中總人字第5135號函，且上開不利於自
      訴人之認定，已足生損害於自訴人之權益，丙○○、辛○○及乙○○等涉有刑法第215條業務登載不實文書罪嫌；
（三）中國商銀人評會對於自訴人之第二次陳情，嗣復於86年10
      月4日以（86）中總人字第3993號函覆自訴人，表示仍維
      持原議，惟該函內容與事實不符純屬偽造，人事處長丙○○、人評會召集人甲○○、人事副總經理壬○○、總經理
      辛○○、董事長庚○○等人顯涉有刑法第215條業務登載
      不實文書罪嫌；
（四）自訴人不服上開函覆結果，再提出第三次陳情，中國商銀
      於87年3月24日，再以（87）中總人字第887號函覆自訴人
      ，並於87年3月24日以（87）中通字第041號人事通知，對
      自訴人予以記過二次處分，惟中國商銀於87年3月17日並
      未召開人評會，上開（87）中總字第887號函及（87）中
      通字第041號人事通知函內有關懲處自訴人案，係經87年3
      月17日人評會審議之記載，顯係憑空捏造，且內容與事實
      不符，被告丙○○、壬○○、甲○○及丁○○等人應涉有
      刑法第215條業務登載不實文書罪嫌云云。
四、原審法院經調查後，以：
（一）本件自訴人認被告己○○涉犯業務登載不實文書罪，無非
      係以其上開指訴，及信用卡介紹人檔查詢之電腦列印資料
      等件，為其主要論據。訊據被告己○○否認有何前揭犯行
      ，辯稱：其於83年間擔任中國商銀營業部經理，基於分層
      負責，就員工爭攬信用卡比賽後之建檔等細節工作，係由
      其他同事做書面審核及辦理相關事宜，當時有7、80同事
      ，其本身不做信用卡個別審核，亦不負責於信用卡申請書
      上登記信用卡介紹人之電腦代號或製作業績表，有可能係
      同事製作報表後，由承辦人員經過他的主管簽到其這邊，
      但時間久了，不記得有無簽過；通常員工爭攬信用卡後，
      會在申請書介紹人欄註明，其他同事做書面審查時，依申
      請書上記載登記介紹人資料，未特別調查係由何人爭攬，
      因都信任同事，除非有很不合理的情況才會去調查，其不
      清楚自訴人所述200餘張信用卡非向延平爭攬卻登記給向
      延平一事，如果其知道不是向延平爭攬的，不會容許底下
      的人作假等語。經本院向中國國際商業銀行函查相關資料
      ，該行覆稱：信用卡之招攬人原則上應書寫於申請書上，
      惟因本行收件作業曾有以送件清單點收之情形，則應有以
      清單填送人作為招攬人之情形等語，並檢附相關信用卡申
      請書影本，有中國國際商業銀行函及附件在卷可稽。本院
      核閱相關信用卡申請書上經辦人與主管之簽名、印文及鍵
      檔印文，均非被告己○○所為，是其所辯：基於分層負責
      ，其本身不做信用卡個別審核，亦不負責於信用卡申請書
      上登記信用卡介紹人之電腦代號等語，堪予採信。雖自訴
      人指訴：被告己○○係營業部經理，爭攬信用卡業績表最
      後須經其核定，其理當知悉向延平沒有到中南部和東部爭
      攬信用卡，自知團體信用卡不是向延平爭攬，如果經理不
      准許，也無法通過云云；然被告己○○否認知情，而該次
      爭攬信用卡競賽業績表，雖因逾保存期限銷毀，縱認上開
      業績表與事實相左，惟被告己○○係中國商銀營業部經理
      ，該行營業部組織非小，依分層負責，被告己○○於其他
      員工所製作之信用卡業績表上核章，其既未參與爭攬信用
      卡競賽之實質、個別審核，倘無其他積極證據足資證明，
      尚不得僅憑被告己○○擔任該行營業部經理，即推定其明
      知業績表內容有何不實之處，難認被告己○○有何業務登
      載不實文書之主觀犯意或與實際審核、製作業績表之人有
      何犯意聯絡可言，是被告己○○上開情詞置辯，堪予採信
      。
（二）又自訴人認被告己○○丙○○、辛○○、乙○○、甲○○
      、壬○○、庚○○、丁○○涉犯業務登載不實文書罪，無
      非係以其上開指訴，及中國商銀85年12 月31日（85）中
      總人字第5135號函、86年10月4日（86）中總人字第3993
      號函、87年3月24日（87）中總人字第887 號函、87年3月
      24日（87）中通字第041號人事通知、中國商銀人評會簽
      到表與簽呈、自訴人與人評委員黃淇漳、謝毅材、李吉雄
      、甲○○、喻傳馨之電話錄音與譯文等件，為其主要論據
      。查中國商銀85年12月31日（85）中總人字第5135號函、
      86年10月4日（86）中總人字第3993號函、87年3月24日（
      87）中總人字第887號函，係中國商銀分別於85年11月23
      日、12月9日、12月14日、12月17日、86 年9月27日、87
      年3月17日先行召開人評會會議，再由中國商銀人力資源
      處依序於85年11月25日、12月10日、12月18日、86年9月
      30日、87年3月18日，簽請核定後，以中國商銀總管理處
      之名義行文予自訴人，而中國商銀87年3月24日（87）中
      通字第041號人事通知，則係以中國商銀總管理處人力資
      源處之名義所公佈等情；業據被告甲○○、丙○○於自訴
      人另案（原審法院89年自字第246號、台灣高等法院89年
      上易字第2442號）自訴中國商銀人事副總經理兼人評會召
      集人袁德泰偽造文書案件本院調查時供明在卷，並經證人
      即出席會議之人評會委員蘇漢明、喻傳馨、黃淇漳、李吉
      雄、鄭生山、陳俊秀、羅又新於該案本院調查時結證屬實
      （見89 年自字第246號卷第91頁至117頁訊問筆錄），復
      有開會通知、會議簽到單、上開三函及人事通知、中國商
      銀人力資源處簽呈等附於該案本院89年自字第246號卷可
      稽（見該案卷第149頁至167頁）。至自訴人於該案所指證
      人之證言與其逐一向人評會委員查證所錄得之內容不符一
      節，經據證人喻傳馨、黃淇漳、謝毅材三人於該案台灣高
      等法院調查時到庭分別證稱：為遵守不得洩漏人評會會議
      決議內容之保密規定，遂於與自訴人之電話通話中未透露
      人評會開會之事；曾出席討論有關自訴人陳情案之人評會
      會議，惟內容已不復記憶，因決議內容尚未便公開，致對
      自訴人含糊其詞；曾出席87年3月17日之人評會會議，且
      因基於保密義務，及遭自訴人故意以較重之處分套問，乃
      對自訴人稱不知情，而非未出席會議等語無訛（見台灣高
      等法院89年上易字第2442號卷第140頁至142頁），尚無悖
      於常情，並經本院調取相關卷宗核閱無訛。又觀諸上開三
      函，乃中國商銀人評會召開會議，再由中國商銀人力資源
      處簽請核定後，以中國商銀總管理處之名義行文予自訴人
      ，而上開人事通知，則係以中國商銀總管理處人力資源處
      之名義所公佈等情；中國商銀人評會委員開會認定事實，
      並做出決議，縱認由被告丙○○、辛○○、乙○○、甲○○、壬○○、庚○○、丁○○決定並以中國商銀總管理處
      名義函覆自訴人，本屬被告等職權之行使，自訴人復未提
      出被告等係明知為不實事項而登載於業務上所作成文書之
      積極證據，是被告等亦無登載不實事項於業務上所作成文
      書可言。
（三）此外，復查無其他積極證據足資證明被告等有自訴人所指
      之犯行，其等犯罪嫌疑顯有不足，爰依刑事訴訟法第326
      條第3項規定，以裁定駁回自訴等語。
五、抗告意旨略以：
（一）抗告人所訴中國商銀營業部替該部襄理向延平假造業績冒
      領獎金、獎狀一情若非事實，何以向某未對伊提出告訴？
（二）本件原審法院未經傳訊被告等人及向延平等相關證人到庭
      查明事實並與伊當庭對質，甚至連多位被告通訊地址變更
      亦渾然不知，即遽予駁回自訴，承審法官顯係遭到黨政關
      說，而欲為被告等脫罪之企圖甚明。
（三）伊針對中國商銀考績不公等情事指摘該公司相關主管及同
      仁考評程序涉有舞弊，係因自衛、自辯或保護合法之利益
      所發表之言論，應受憲法第11條言論自由之保障，詎中國
      商銀竟因此召開人評會對伊施予懲處，被告等人之行為顯
      涉刑法第215條業務登載不實文書罪嫌。
（四）從而，本件原裁定駁回自訴之理由顯有不當，請撤銷原裁
      定，發回原法院更為適法之裁判云云。
六、經查：
（一）抗告意旨謂其所訴中國商銀營業部襄理向延平假造業績冒
      領獎金、獎狀一節確係屬實，否則向某早已對其提出告訴
      云云。惟按多元社會中，每位個人對於同類事物之價值判
      斷、處置方式，恆有不同之情形；衡諸日常事理，斷無以
      一己之價值判斷、處事態度，而論斷他人未以類似之方式
      處置，即推論某事物之真偽。本件縱認向延平未對抗告人
      提出告訴屬實，然向延平究否因抗告人指其假造業績領獎
      金、獎狀而對於抗告人提出告訴，要屬向延平個人之自由
      、判斷，於法殊無因向延平未對抗告人提出告訴，即可推
      論抗告人此部分之指訴即為真實。抗告人此部分抗告意旨
      ，顯屬無稽。
（二）原審於92年8月29日傳訊被告己○○到庭，有當日庭訊筆
      錄附卷可稽，且原裁定對於被告己○○供述各節亦詳予論
      述；又原法院於抗告人另案自訴中國商銀副總經理袁德泰
      偽造文書案件（原法院89年自字第246號）中，曾於89年4
      月18日傳訊本案被告壬○○、甲○○、丙○○及相關證人
      蘇漢明、喻傳馨、黃淇漳、李吉雄、鄭生山、陳俊秀、羅
      又新到庭訊問，亦有各該期日之筆錄在卷可查，且其等到
      庭之陳述（除被告壬○○外）業經原裁定援引為裁判基礎
      ；再者，本案相關證人喻傳馨、黃淇漳、謝毅材於本院89
      年上易字第2442號刑事案件所為之證述亦經原裁定援引為
      裁判基礎，均已如上述。按被告以外之人於審判外向法官
      所為之陳述，得為證據，刑事訴訟法第159條之1第1項定
      有明文。本件原審法院固僅傳訊被告己○○到庭，但其援
      引被告甲○○、丙○○及相關證人蘇漢明、喻傳馨、黃淇
      漳、李吉雄、鄭生山、陳俊秀、羅又新、謝毅材等於審判
      外向法官所為之陳述，揆諸上開說明，於法並無不合。另
      按法院或受命法官，得於第一次審判期日前，訊問自訴人
      、被告及調查證據，於發見案件係民事或利用自訴程序恫
      嚇被告者，得曉諭自訴人撤回自訴；前項訊問不公開之，
      非有必要不得先行傳訊被告。當事人、代理人、辯護人或
      輔佐人聲請調查之證據，法院認為不必要者，得以裁定駁
      回之。刑事訴訟法第326條第1、2項、第163之2條分別定
      有明文。至於本件原審法院未傳訊被告辛○○、庚○○、
      丁○○等人及證人向延平到庭固係屬實，惟此要係原審法
      院基於審酌本案被告所涉犯嫌之待證事實與被告之供述、
      證人證詞之證據方法間所具有之關連性、調查必要性及可
      能性後，本於職權之自由判斷，除有明顯瑕疵之情事，尚
      非可遽指為違法。另被告住址之變更，恆與被告被訴犯行
      是否成立無涉，亦此敘明。從而，抗告意旨此部分抗告意
      旨指原審法院未經傳訊被告及相關證人等人到庭查明事實
      ，甚至不知多位被告住址變更，遽予駁回自訴，顯然違法
      ，並誣指原審承辦法官遭受黨政關說，為被告等脫罪云云
      ，要係任意曲解法律規定之本旨，就原審法院承辦法官法
      定職權之行使惡意指摘，殊無足取。
（三）抗告意旨謂抗告人針對上開考績不公等情事指摘中國商銀
      相關主管及同仁考評程序涉有舞弊，所善意發表之言論，
      應受憲法第11條言論自由之保障，詎因此受公司內部懲處
      ，被告等人顯涉刑法第215條之罪嫌云云，惟查抗告人所
      發表上開對於中國商之言論縱受憲法言論自由之保障，亦
      係中國商銀對抗告人懲處措施當否之問題，要與被告等是
      否涉有抗告人所指之刑法第215條罪嫌無所關聯。於法亦
      非得因抗告人就某一事物之指訴因受言論自由之保障，即
      遽以推論其所指訴者必定屬實。抗告意旨此部分所陳，亦
      屬無稽，亦非可採。
七、綜上所述，抗告意旨所陳各節，於法均無可採。原審以被告
    等之犯罪嫌疑不足，有刑事訴訟法第252條第10款之情形，
    而裁定駁回抗告人在原審法院之自訴，核無違誤。抗告人於
    原審裁定後，未再提出任何積極證據以證明被告等所涉罪嫌
    ，徒就已經原審裁定詳予論駁之事證一再爭執，並擅憑己意
    曲解法律，並誣指原審承辦法官遭受黨政關說，為被告等脫
    罪，任意指摘原裁定不當，求予撤銷改判，顯無理由，應予
    駁回。
據上論斷，應依刑事訴訟法第412條，裁定如主文。
中　　華　　民　　國　　94　　年　　6 　　月　　30　　日
　　　　　　　　　刑事第六庭審判長法　官  許國宏
　　　　　　　　　　　　　　　　  法　官  洪光燦
　　　　　　　　　　　　　　　　  法　官  林銓正
以上正本證明與原本無異。
不得再抗告。
                                  書記官  陳玲憶
中　　華　　民　　國　　94　　年　　7 　　月　　5 　　日
